【裁判字號】    97,訴,1586
【裁判日期】    971114
【裁判案由】    給付買賣價金
【裁判全文】
臺灣板橋地方法院民事判決              97年度訴字第1586號
原      告  丙○○
訴訟代理人  蔡明熙律師
被      告  戊○○
訴訟代理人  張逸婷律師
            李進成律師
複代理人    林彥苹律師
上列當事人間請求清償債務事件，經本院於民國97年10月24日言
詞辯論終結，判決如下：
    主  文
被告應給付原告新台幣壹佰伍拾萬元及自民國九十五年十二月三
十一日起至清償日止，按週年利率百分之五計算之利息。
訴訟費用由被告負擔。
本判決於原告以新台幣伍拾萬元供擔保後，得假執行；但被告如
於執行標的物拍定、變賣或物之交付前，以新臺幣壹佰伍拾萬元
為原告預供擔保，或將請求標的物提存，得免為假執行。
    事實及理由
一、按訴狀送達後，原告不得將原訴變更或追加他訴，但請求之
    基礎事實同一者，不在此限，民事訴訟法第255 條第1 項第
    2 款定有明文。本件原告起訴時，主張兩造於民國95年7 月
    27日簽立協議書，約定被告應給付原告新臺幣（下同）150
    萬元，故依該協議之買賣關係請求被告給付150 萬元及遲延
    利息。嗣於97年9 月12日言詞辯論期日，當庭變更依兩造於
    90年6 月19日及95年7 月27日所簽立之協議書之約定，請求
    被告給付150 萬元及遲延利息，其請求之基礎事實則並無不
    同，於法即無不合，應予准許，核先敘明。
二、原告主張：兩造為兄弟，均為被繼承人林益福之繼承人，90
    年6 月19日，兩造與林益福之其他繼承人丁○○、己○○、
    甲○○、乙○○分配被繼承人林益福之財產，並簽立協議書
    （下稱90年6 月19日協議書），依該90年6 月19日協議書第
    六條約定：「109-1 地號現有厝、地，戊○○應給付丙○○
    繼續建屋並登記。」因簽立90年6 月19日協議書時，上開土
    地係登記被告名義，分配為原告取得，故約定被告應同意原
    告繼續建屋，並將該土地所有權移轉登記為原告所有。嗣95
    年7 月27日，原告將所分得，原即登記於被告名下之坐落台
    北縣土城市○○○段內冷水坑小段第109-1 地號土地（重測
    後為土城市○○段第400 地號；下稱系爭第109-1 地號土地
    ）出售予被告，約定買賣價金150 萬元，被告應於95年12月
    30 日 付清，並簽立協議書（下稱95年7 月27日協議書）。
    詎被告屆期迄未給付。為此，依90年6 月19日協議書、95年
    7 月27日協議書之約定，求為判決：被告應給付原告150 萬
    元，及自95年12月31日起至清償日止按年息5%計算之利息；
    並陳明願供擔保，請准宣告假執行。
三、被告則以：兩造及其他兄弟之排行依序為丁○○、甲○○、
    乙○○、被告戊○○、己○○、原告丙○○。兩造及其他兄
    弟繼承父親林益福之土地，原就十分清楚，有的分到土地，
    有的補足現金，兩造所得均已悉歸名下，系爭土地乃被告所
    有，被告否認原告有何原登記為被告名義之土地。又被告平
    日有酗酒習慣，簽署95年7 月27日協議書當天，被告酒醉至
    神智不清而無意識，被告因識字不多智識能力不佳，所以才
    會遭兄弟逼迫簽立95年7 月27日協議書。而由95年7 月27日
    協議書內容文字所載，定（訂）金是否付清，顯然對於約定
    事項是否生效有一定影響。由95年7 月27日協議書所載，定
    （訂）金應已付清，故契約成立生效。惟查：依原告97年6
    月2 日板橋國慶郵局存證信函第2264號之內容，足證原告於
    該存證信函宣稱被告分文未付，則顯可認定所謂定金，亦並
    無其事，顯然95年7 月27日協議書所載內容，確與事實不符
    。又95年7 月27日協議書所載之債權債務關係，應認有給付
    不能或請求給付之條件未成就之情形，因如認兩造間買賣契
    約成立，則兩造即負有依約履行之義務，原告即應將買賣標
    的物即系爭土地辦理移轉所有權予被告，惟出賣人即原告對
    買賣標的物即系爭土地並無事實上或法律上之處分權，亦即
    無權交付或移轉系爭土地予被告。原告既無土地可交付被告
    ，則原告所應負擔之給付買賣標的物之義務顯屬客觀上給付
    不能，是原告所主張買賣之契約關係即屬無效。退步言之，
    縱原告得依買賣契約關係主張出賣人之價金給付請求權，惟
    原告迄今仍未將系爭土地所有權移轉給被告，被告得主張同
    時履行抗辯，於原告未履行給付買賣標的物前，拒絕自己之
    給付。至證人丁○○、己○○、甲○○、乙○○與原告站在
    同一邊，其等證詞偏頗不足採，所有兄弟因為只有被告長期
    在家幫農耕作，其他兄弟都是外出從事攝影工作，有自己之
    工作與收入，系爭土地於77年間贈與給被告時，因兩造之母
    親尚未去世，母親知被告憨厚土直，耕作又需就近有居住之
    處所，故要求原告（當時父親已死亡，全部土地遺產先登記
    在原告名下）必須將系爭土地分給被告。當時是兩造共有舊
    屋，一人住一邊，所以才要求系爭土地要繼續讓原告建屋，
    但是相對的因有袋地的情況，所以才會要求另筆第109 之5
    地號土地要讓被告通行，所以這是一個人出土地繼續留住，
    一個人出土地讓另一個人通行，系爭土地分給被告沒有說要
    另外給原告，95年7 月27日協議書中所說要將系爭土地賣給
    被告是與事實不符，因此上開證人所證述關於被告應補貼原
    告他遷建屋之說，顯屬無稽等語資為抗辯。併為答辯聲明：
    (一)原告之訴駁回。(二)如受不利判決，願供擔保免為假執行。
四、兩造不爭執事項：
  (一)兩造及訴外人丁○○、甲○○、乙○○、己○○為兄弟，均
    為其等之父親林益福之繼承人，兩造與丁○○、甲○○、乙○○、己○○於90年6 月19日為被繼承人林益福之財產分配
    事宜簽立協議書，有90年6 月19日協議書影本附卷可稽（見
    本院調字卷第5 頁）。
  (二)兩造與丁○○、甲○○、乙○○、己○○另於95年7 月27日
    簽立協議書，有95年7 月27日協議書影本附卷可稽（見本院
    調字卷第7頁）。
  (三)系爭坐落台北縣土城市○○○段內冷水坑小段第109-1 地號
    土地（重測後為土城市○○段第400 地號）權利範圍為全部
    ，係於77年5 月20日以贈與為原因，移轉所有權登記至被告
    名下，現登記所有權人仍為被告，有系爭土地登記謄本附卷
    可稽（見本院調字卷第6 頁）。
五、原告主張：兩造及其他兄弟即訴外人丁○○、己○○、甲○○、乙○○分別於90年6 月19日、95年7 月27日簽立協議書
    ，依95年7 月27日之協議書，被告應於95年12月30日以前給
    付原告150 萬元之事實，業據提出90年6 月19日協議書影本
    、95年7 月27日協議書影本各一份為證，被告對上開協議書
    之真正並不爭執，然否認有給付被告150 萬元之義務，並以
    前揭情詞置辯。經查：
  (一)按民事訴訟法第358條規定：「私文書經本人或其代理人簽
    名、蓋章或按指印或有法院或公證人之認證者，推定為真正
    。」本件系爭90年6 月19日協議書、95年7 月27日協議書均
    經被告於其上簽名，此為被告所不爭執（被告雖於97年7 月
    10日所提答辯狀就95年7 月27日協議書是否為其親自簽名辯
    稱難復記憶，故否認該協議書之真正。惟於97年10月2 日所
    提答辯(二)狀則辯稱其簽署95年7 月27日協議書當天酒醉神智
    不清，並於97年10月24日言詞辯論期日陳稱95年7 月27日協
    議書係因其識字不多，智識能力不佳，所以才被兄弟逼簽該
    協議書等語，是足認被告之後對95年7 月27日協議書為其所
    簽立一節已不爭執。），故依上開法文規定，該2 份協議書
    均具有形式上證據力。經查系爭95年7 月27日協議書之內容
    為：「90年6 月19日六兄弟協議書第六條冷水坑內冷水坑
    109- 1地號丙○○賣給戊○○壹佰伍拾萬元整訂金壹拾萬元
    餘款代書簽約付清為準中華民國95年12月30日付清。立約人
    戊○○、丙○○。見證人丁○○、甲○○、乙○○、己○○
    。」。而90年6 月19日協議書之內容則為：「立協議書人丁○○兄弟等六人，繼承先父林益福全部財產同意協議如下：
    一甲○○、乙○○等二人放棄田、旱部分（土城市○○○段
    內冷水坑小段107 、108 、109-1 、109-2 、109-3 、109-
    5 、110 、111 、111-1 、113 、115 、115-1 、116 等地
    號共十三筆）給與丁○○、戊○○、丙○○等三人，丁○○
    、戊○○、丙○○等三人應付予甲○○、乙○○等二人新臺
    幣壹仟肆佰萬元。二己○○分得11 0、111 地號等兩筆土地
    ，稅款由全體兄弟負擔。三111- 2 地 號林地兄弟各持分六
    分之一，稅款各自負責。... 六109- 1地號現有厝地戊○○
    應給丙○○繼續建屋並登記。... 。」。是依90年6 月19日
    協議書，就上開13筆地目為田、旱之土地係分歸丁○○、戊○○、丙○○取得，惟丁○○、戊○○、丙○○間如何分配
    該13筆田、旱地目之土地則未載明，僅於協議書第六條至第
    十條約定第109-1 、10 9-5、113 、108 地號4 筆土地之使
    用權。故上開協議書之內容，並未約定系爭第109-1 地號土
    地係分歸被告單獨所有，至多僅能推認由兩造及丁○○共有
    。因此，系爭第109-1 地號土地雖早於77年5 月20日以贈與
    為原因，移轉所有權登記至被告名下，惟實際並無分歸被告
    單獨所有之意思，否則兩造及其他兄弟，當無於90年6 月19
    日、95年7 月27日再就系爭第109-1 地號等土地之分配等事
    宜為協議之必要。因此，被告辯稱：系爭第109-1 地號土地
    於77年間贈與給被告，係因當時父親已死亡，全部土地遺產
    先登記在原告名下，而兩造之母親尚未去世，母親要求原告
    必須將系爭第109-1 地號土地分給被告等語，自不足採。
  (二)按解釋意思表示，應探求當事人之真意，不得拘泥於所用之
    辭句，民法第98條定有明文。次按稱和解者，謂當事人約定
    ，互相讓步，以終止爭執或防止爭執發生之契約。又和解有
    使當事人所拋棄之權利消滅及使當事人取得和解契約所訂明
    權利之效力。民法第736 條、第737 條分別定有明文。故和
    解原由兩造互相讓步而成立，和解之後任何一方所受之不利
    益均屬其讓步之結果，不能據為撤銷之理由。且和解契約合
    法成立，兩造當事人即均應受該契約之拘束，縱使一造因而
    受不利益之結果，亦不得事後翻異，更就和解前之法律關係
    再行主張（最高法院19年上字第1964號判例要旨參照）。本
    件兩造及其等其他兄弟簽立90年6 月19日協議書及95年7 月
    27日協議書之緣由及真意為何，業經證人即兩造之長兄丁○○到庭證稱：系爭90年6 月19日、95年7 月27日之協議書伊
    都有簽。90年6 月19日之協議書是因為父親的遺產當時過給
    原告，原告再贈與給各個兄弟。伊父親是死後才過給原告，
    當時是伊兄弟沒有錢可以繳交遺產稅，所以才會同意先過給
    原告，後來伊父親有一筆土地在板橋，被徵收後伊兄弟有錢
    可以繳贈與稅，所以原告才以贈與的方式給伊兄弟。90年6
    月19日協議書是因為甲○○、乙○○沒有自耕農的身分所以
    不要田地，所以賣給其他兄弟。但是己○○沒有錢可以買，
    所以由其他兄弟購入。系爭第109- 1地號土地原告及被告有
    合建一間鐵皮屋。原告及被告一人住一邊，系爭第109 -1地
    號土地登記為被告所有，因為兩造都住在該處，當時有約定
    如果將來原告要蓋房子，被告要將土地過戶一半給原告。95
    年7 月27日之協議書，是因為原告在另筆土地蓋了房子，所
    以被告要求原告搬離位於系爭第109 -1地號土地上的鐵皮屋
    ，原告要求被告要補貼一點錢給他。所以當時簽訂協議書，
    協議書是伊臨時寫的，兩造價錢也談好了，伊當時有說要付
    頭期款的時候再請代書寫正確的協議書，因為伊怕伊臨時寫
    的內容可能不完整。伊有要求兩造及兄弟都簽名，是怕兩造
    反悔。當時被告確實有答應要給原告150 萬元，簽協議書當
    時被告還沒有付任何的款項。」等語，又就前開90年6 月19
    日協議書第六條之約定之意為何，與該協議書第七條約定「
    109-5 地號現有路地應無條件給戊○○（即被告）使用。」
    之關聯為何，丁○○並證稱：「109 -1被告要登記一半給原
    告蓋屋，109 -1土地要通行要經過109 -5，所以才約定109
    -5要無條件給被告通行。95年的協議書簽的150 萬元是被告
    要補貼原告的。不是賣的意思。」等語。另證人己○○證稱
    ：系爭90年6 月19日、95年7 月27日之協議書伊及所有兄弟
    都有簽，被告也有簽。90年6 月19日的協議書是因為丁○○
    要分配遺產，當時兩造是住在同一個房子，所以約定房子要
    給原告住到原告不住的時候。被告有約定要給原告150 萬元
    ，補貼原告在那邊蓋房子及建擋土牆的費用。當時只是約定
    原告要住在那邊或者要在那邊蓋房子的話就要把土地過戶一
    半給原告。95年7 月27日的協議書就是被告要付給原告150
    萬元的約定，但是被告都沒有給付等語。證人甲○○證稱：
    系爭90年6 月19日、95年7 月27日之協議書伊及所有兄弟都
    有簽，被告也有簽，都是被告本人去簽的。90年6 月19日的
    協議書伊有簽，但是內容伊不記得了。95年7 月27日的協議
    書，當時是兩造自己協議好了，伊就簽了，所以真正的協議
    內容伊不記得了。當時是兄弟在協議，約定被告要給原告15
    0 萬元，好像是說要補貼什麼，但是要補貼什麼伊不記得了
    等語。證人乙○○證稱：系爭90年6 月19日、95年7 月27日
    之協議書伊及所有兄弟都有簽，被告也有簽，被告是自己簽
    的，90年6 月19日的協議書是因為土地的分配都是伊大哥丁○○在處理，大家都是兄弟想說隨便處理就好，伊當時是想
    說委託伊大哥去處理就好，兄弟間大約看看大家都同意就簽
    訂協議了。95年7 月27日的協議書是因為被告蓋房子土地要
    過一些給原告，所以想說以公告地價是180 幾萬元補貼原告
    ，原告說150 萬元就好，被告也說好要給原告150 萬元，並
    且說當天沒有錢，隔天再領錢給原告，後來有沒有給付我不
    知道，150 萬元不是買賣的錢，是補貼的錢，是補貼原告蓋
    房子及駁坎及土地本來要過戶給原告而沒有過戶的錢等語。
    並就被告訴訟代理人詢問：「補貼150 萬有包含土地的部分
    是否是原告蓋房子的位置？」證人乙○○答稱：「是的。（
    證人丁○○在旁聽席稱是過土地的一半）蓋房子的這一筆土
    地本來約定被告要過戶一半給原告。我剛才的意思是要過戶
    的是房子坐落的該筆土地。補貼的錢包含土地的一半及蓋房
    子、駁坎的部分。」等語。是綜合上開證人之證詞，可知兩
    造與其他兄弟丁○○、己○○、甲○○、乙○○於90年6 月
    19日就被繼承人林益福財產之分配，係由長兄丁○○主導分
    配而達成協議，而連同系爭第109-1 地號土地在內之田、旱
    地目土地係協議分歸兩造及丁○○所有，且系爭95年7 月27
    日協議書內容為丁○○所書寫，故丁○○上開關於系爭第10
    9-1 地號土地係歸兩造各分得1/2 ，95年7 月27日協議之意
    思為補貼非出賣等證詞，應符合兩造真意，而屬真實可信。
    再參酌其他證人所證情節，可認因系爭第109-1 地號土地上
    有兩造合建之房屋坐落其上，並由兩造居住使用中，故90年
    6 月19日協議分歸兩造各取得1/2 。至95年7 月27日協議書
    之內容雖有「109-1 地號丙○○『賣』給戊○○壹佰伍拾萬
    元整」之文字，然應係書寫該協議書內容之丁○○不諳法律
    而誤用之用語，實則兩造之真意應係就原系爭第109-1 地號
    土地分歸兩造各取得1/2 之約定另成立和解，即原告願拋棄
    請求被告移轉系爭第109-1 地號土地應有部分1/ 2予原告之
    權利，被告則應於95年12月30日以前給付原告150 萬元以為
    對價。因此，被告依系爭95年7 月27日協議書之約定，自有
    給付原告150 萬元之義務。
  (三)又兩造就系爭95年7 月27日協議書約定之真意並非買賣，已
    如前述，故原告並無給付買賣標的物之義務。因此被告另抗
    辯：原告對所應負擔之給付買賣標的物即系爭第109-1 地號
    土地予被告之義務屬客觀上給付不能，買賣契約無效；縱認
    原告得依買賣關係主張出賣人之價金給付請求權，惟原告迄
    未將系爭第109-1 地號土地所有權移轉給被告，被告亦得主
    張同時履行抗辯等語，即乏依據，洵無足採。
  (四)至被告另抗辯簽署95年7 月27日協議書當天，被告酒醉至神
    智不清而無意識，被告因識字不多智識能力不佳，所以才會
    遭兄弟逼迫簽立95年7 月27日協議書一節，雖提出被告於亞
    東紀念醫院之病歷及手術記錄影本為證，惟上開病歷為被告
    於95年10月5 日、95年10月9 日、95年10月16日、95年10月
    23日至該醫院整形外科門診之病歷，上開手術記錄則為被告
    95年9 月27日於該醫院開刀之記錄，自均無法用以證明95年
    7 月27日被告簽立協議書時之精神狀態為何。另證人即被告
    之妻庚○○○雖到庭證稱：「95年7 月27日簽訂協議書時我
    在場。我與被告在睡覺時，原告及丁○○、甲○○、乙○○
    、己○○他們到己○○家中，我們不知道他們要做什麼，是
    他們叫我們過去己○○家中，結果我們到場的時候他們就一
    直罵我及被告，然後就叫我們蓋章，他們連三字經都罵，罵
    完後就叫我們在這張協議書上簽名蓋章。被告傻傻的就簽名
    蓋章了。被告不認識字並且不知道所簽的是什麼。我也不知
    道被告是簽什麼。原告其他兄弟在我們進門的時候先罵我們
    三字經，說我們如果不把錢給他們就要給我們如何如何，之
    前並且還有說要用車撞我們。... 被告當天中午有喝酒，所
    以精神恍惚。（問：被告與你到己○○家中時，是自行走路
    到還是你有攙扶？）我有稍微攙扶被告。簽約當時被告有持
    續一直喝酒，喝了酒之後就一直睡。喝完酒之後都會恍惚。
    曾經因為喝酒跌倒去看醫生過。」等語。惟庚○○○係被告
    之妻，其證詞應為迴護被告之詞，而不足採，且依其證詞，
    亦不足證明被告95年7 月27日簽立協議書當時之精神狀態，
    已到達無意識或精神錯亂之程度，自不能認其所為之意思表
    示為無效。參以證人丁○○已證稱：95年7 月27日簽訂協議
    書當時，被告並沒有酗酒。被告頭腦很清楚。當時簽訂協議
    書兄弟間非常和氣等語；證人甲○○亦證稱：95年7 月27日
    簽訂協議書時，兄弟並沒有人罵被告等語。故被告辯稱其95
    年7 月27日簽訂協議書當時並無意識，且係被迫簽立等語，
    自不足採。矧被脅迫而為意思表示，其意思表示並非無效，
    僅係表意人得撤銷其意思表示，且其撤銷應於脅迫終止後，
    一年內為之，民法第92條第1 項、第93條前段定有明文。故
    被告縱係被迫簽立95年7 月27協議書，然其意思表示既未經
    合法撤銷而仍屬有效，自應受拘束。
六、從而，原告依兩造95年7 月27日協議書之約定，請求被告給
    付150 萬元，即屬有據。又按給付有確定期限者，債務人自
    期限屆滿時起，負遲延責任；遲延之債務，以支付金錢為標
    的者，債權人得請求依法定利率計算之遲延利息，民法第22
    9 條第1 項、第233 條第1 項前段定有明文。本件系爭95年
    7 月27日協議書約定被告應給付原告150 萬元之期限為95年
    12 月30 日，是原告並請求被告應給付自95年12月31日起至
    清償日止，按法定利率年息百分之5 計算之遲延利息，亦屬
    有據，應予准許。至原告另依兩造90年6 月19日協議書之約
    定為本件請求部分，因90年6 月19日之協議書並無被告應給
    付原告150 萬元之約定，且兩造90年6 月19日協議書關於系
    爭第109-1 地號土地之約定，已於95年7 月27日另立協議書
    為協議，業如前述，原告自不得更就95年7 月27日協議前之
    法律關係為主張，故原告依90年6 月19日協議書之約定為請
    求部分，並無理由，併此敘明。
七、因本案事證已臻明確，兩造其餘主張、陳述及所提之證據暨
    攻擊防禦方法，經本院審酌後，認均與本案判斷結果無影響
    ，毋庸再予一一審酌，附此敘明。
八、兩造分別陳明願供擔保請准宣告假執行及免為假執行，經核
    於法尚無不合，爰分別酌定相當之擔保金額准許之
九、結論：本件原告之訴為有理由，依民事訴訟法第78條、第3
    90條、第392 條，判決如主文。
中    華    民    國    97    年    11    月    14    日
                  民事第一庭    法  官  黃信樺
以上正本係照原本作成
如對本判決上訴，須於判決送達後20日內向本院提出上訴狀
中    華    民    國    97    年    11    月    14    日
                                書記官  李佳靜


司法院資訊處製作；財團法人民間司法改革基金會備份。
